---
title: 'Análise Exploratória do ENANI 2019: Padrões Alimentares e Nutricionais Infantis
  no Brasil'
author: "Steffano Pereira"
date: "`r Sys.Date()`"
output:
  html_document:
    theme: cosmo
    toc: true
    toc_float: true
    toc_depth: 3
    number_sections: true
    code_folding: show
    df_print: paged
  pdf_document:
    toc: true
    toc_depth: '3'
bibliography: references.bib
---

```{r setup, include=FALSE}
knitr::opts_chunk$set(
  echo = TRUE,
  warning = FALSE,
  message = FALSE,
  fig.width = 10,
  fig.height = 6,
  dpi = 300
)
```

# Introdução {.tabset}

## Declaração do Problema

A alimentação infantil adequada é fundamental para o desenvolvimento físico e cognitivo das crianças brasileiras. No Brasil, existem grandes disparidades regionais e socioeconômicas que afetam diretamente a qualidade da alimentação e o estado nutricional infantil. Compreender os padrões alimentares das crianças brasileiras, especialmente nos primeiros anos de vida, é crucial para:

- **Identificar grupos em risco nutricional**
- **Avaliar práticas de aleitamento materno**
- **Detectar consumo excessivo de alimentos ultraprocessados**
- **Orientar políticas públicas de saúde infantil**

Este projeto é relevante porque oferece insights baseados em dados para melhorar a saúde pública infantil no Brasil.

## Abordagem Metodológica

Este projeto utilizará o **ENANI 2019** (Estudo Nacional de Alimentação e Nutrição Infantil) [@enani2019], um conjunto de dados representativo nacional que contém informações detalhadas sobre:

- Características demográficas e socioeconômicas
- Padrões de alimentação e consumo alimentar
- Dados antropométricos (peso, altura)
- Informações de saúde materna e infantil

A metodologia empregada inclui:

1. **Importação e limpeza dos dados** brutos do CSV
2. **Tratamento de valores ausentes** (NAs)
3. **Seleção de variáveis relevantes** para análise nutricional
4. **Criação de novas variáveis** (índices nutricionais, categorias)
5. **Análise exploratória** através de visualizações e estatísticas
6. **Análise de correlações** entre alimentação, região e saúde

## Técnica Proposta

Utilizaremos técnicas de **ciência de dados exploratória** com foco em:

- Manipulação de dados com `tidyverse`
- Visualizações informativas com `ggplot2`
- Estatísticas descritivas e inferenciais
- Análise de padrões regionais e socioeconômicos

Esta abordagem permitirá identificar padrões não evidentes nos dados brutos e gerar insights acionáveis.

---

# Pacotes Requeridos

```{r pacotes}
# Manipulação de dados
library(tidyverse)    # Conjunto de pacotes para ciência de dados (dplyr, ggplot2, etc)
library(data.table)   # Leitura eficiente de arquivos grandes

# Limpeza e transformação
library(janitor)      # Limpeza de nomes de colunas e dados
library(lubridate)    # Manipulação de datas

# Visualização
library(ggplot2)      # Gráficos avançados
library(scales)       # Formatação de escalas em gráficos
library(patchwork)    # Combinação de múltiplos gráficos
library(viridis)      # Paletas de cores acessíveis

# Tabelas e resumos
library(knitr)        # Tabelas formatadas
library(kableExtra)   # Tabelas HTML estilizadas
library(summarytools) # Estatísticas descritivas

# Análise
library(corrplot)     # Matrizes de correlação
library(skimr)        # Resumo rápido de dados
```
---

# Preparação dos Dados

## Fonte dos Dados

**Fonte Original:** [ENANI 2019 - Kaggle](https://www.kaggle.com/datasets/marcelosilva2604/enani-2019) [@kaggle_enani]

**Descrição da Fonte:**

O **ENANI 2019** (Estudo Nacional de Alimentação e Nutrição Infantil) [@enani2019] foi conduzido pelo Ministério da Saúde do Brasil em parceria com universidades brasileiras. O estudo teve como objetivo:

- **Propósito**: Avaliar o estado nutricional e os padrões alimentares de crianças brasileiras menores de 5 anos
- **Período de coleta**: 2019
- **Amostra**: Aproximadamente 14.559 crianças de todas as regiões do Brasil
- **Variáveis originais**: 741 variáveis cobrindo dados demográficos, socioeconômicos, alimentares, antropométricos e de saúde
- **Peculiaridades**: 
  - Dados anonimizados (IDs com sufixo "_anon")
  - Muitos valores ausentes (NA) devido à natureza modular da pesquisa
  - Múltiplos tipos de dados (numéricos, categóricos, datas)
  - Codificação específica para respostas (ex: "Sim", "Não", códigos numéricos)

```{r importacao}
# Caminho do arquivo
arquivo <- "data/data_bioq_calib_anon_1a.csv"

# Leitura do arquivo CSV (usando data.table para eficiência)
dados_raw <- fread(arquivo, encoding = "UTF-8")
```

**Dimensões do Dataset Original:**

```{r dimensoes_originais}
tibble(
  Métrica = c("Número de Linhas", "Número de Colunas"),
  Valor = c(nrow(dados_raw), ncol(dados_raw))
) %>%
  kable() %>%
  kable_styling(bootstrap_options = c("striped", "hover"), full_width = FALSE)
```

## Limpeza e Transformação dos Dados

### Etapa 1: Inspeção Inicial e Seleção de Variáveis

#### Dimensões do Dataset

```{r inspecao_inicial}
# Análise de valores ausentes
na_percent <- colSums(is.na(dados_raw)) / nrow(dados_raw) * 100
na_top20 <- head(sort(na_percent, decreasing = TRUE), 20)

# Criar tabela informativa
tibble(
  dimensao = c("Linhas (registros)", "Colunas (variáveis)"),
  valor = c(nrow(dados_raw), ncol(dados_raw))
) %>%
  kable(caption = "Dimensões do Dataset Bruto ENANI 2019") %>%
  kable_styling(bootstrap_options = c("striped", "hover"), full_width = FALSE)
```

#### Análise de Valores Ausentes

```{r analise_nas}
# Top 20 colunas com mais NAs
tibble(
  variavel = names(na_top20),
  percentual_na = round(na_top20, 1)
) %>%
  kable(caption = "Top 20 Variáveis com Maior Percentual de NAs") %>%
  kable_styling(bootstrap_options = c("striped", "hover"), full_width = FALSE)
```

**Justificativa da limpeza**: Com 741 variáveis, precisamos selecionar apenas as mais relevantes para análise nutricional. Focaremos em:

- Variáveis demográficas e geográficas
- Dados da criança (idade, sexo)
- Padrões alimentares (aleitamento, consumo alimentar)
- Dados antropométricos (peso, altura)
- Informações socioeconômicas

```{r selecao_variaveis}
# Seleção de variáveis relevantes para análise nutricional
dados_limpo <- dados_raw %>%
  select(
    # Identificadores
    id_anon, id_domic_anon,
    
    # Geografia
    a00_regiao, a11_situacao,
    
    # Dados da criança
    b02_sexo, b04_idade, b05a_idade_em_meses,
    
    # Alimentação infantil (primeiros 2 anos)
    e01_leite_peito, e02_agua, e11_suco, e12_fruta_inteira,
    e16_comida_sal, e21_arroz, e26_feijao, e27_carne,
    e31_salgadinhos, e33_refrigerante, e36_bala,
    
    # Dados de nascimento e saúde
    h01_semanas_gravidez, h02_peso, h03_altura, h04_parto,
    h05_chupeta_usou,
    
    # Dados antropométricos atuais (buscando padrões de coluna)
    matches("peso.*atual|altura.*atual|imc", ignore.case = TRUE)
  )
```

#### Resumo da Seleção

```{r resumo_selecao}
tibble(
  metrica = c("Variáveis selecionadas", "Registros mantidos", "Taxa de redução"),
  valor = c(
    paste0(ncol(dados_limpo), " de ", ncol(dados_raw)),
    nrow(dados_limpo),
    paste0(round((1 - ncol(dados_limpo)/ncol(dados_raw)) * 100, 1), "%")
  )
) %>%
  kable(caption = "Resumo da Seleção de Variáveis") %>%
  kable_styling(bootstrap_options = c("striped", "hover"), full_width = FALSE)
```

### Etapa 2: Limpeza de Nomes de Colunas

```{r limpeza_nomes}
# Padronização de nomes de colunas
dados_limpo <- dados_limpo %>%
  clean_names() %>%  # Remove caracteres especiais e padroniza
  rename(
    regiao = a00_regiao,
    situacao = a11_situacao,
    sexo = b02_sexo,
    idade_anos = b04_idade,
    idade_meses = b05a_idade_em_meses,
    leite_materno = e01_leite_peito,
    agua = e02_agua,
    suco = e11_suco,
    fruta = e12_fruta_inteira,
    comida_sal = e16_comida_sal,
    arroz = e21_arroz,
    feijao = e26_feijao,
    carne = e27_carne,
    salgadinho = e31_salgadinhos,
    refrigerante = e33_refrigerante,
    bala = e36_bala,
    semanas_gestacao = h01_semanas_gravidez,
    peso_nascer = h02_peso,
    altura_nascer = h03_altura,
    tipo_parto = h04_parto,
    usou_chupeta = h05_chupeta_usou
  )
```

#### Exemplo de Nomes Padronizados

```{r exemplo_nomes}
tibble(
  nome_padronizado = head(names(dados_limpo), 20)
) %>%
  kable(caption = "Primeiras 20 Variáveis com Nomes Padronizados") %>%
  kable_styling(bootstrap_options = c("striped", "hover"), full_width = FALSE)
```

### Etapa 3: Tratamento de Valores Ausentes e Tipos de Dados

#### Conversão de Tipos

```{r tratamento_nas}
# Conversão de tipos de dados
dados_limpo <- dados_limpo %>%
  mutate(
    # Conversão de fatores
    regiao = as.factor(regiao),
    situacao = as.factor(situacao),
    sexo = as.factor(sexo),
    
    # Conversão de variáveis numéricas
    idade_anos = as.numeric(idade_anos),
    idade_meses = as.numeric(str_extract(idade_meses, "\\d+")), # O dado é em formato de string (ex.: "22 meses"), extraimos apenas o número
    peso_nascer = as.numeric(peso_nascer),
    altura_nascer = as.numeric(altura_nascer),
    semanas_gestacao = as.numeric(semanas_gestacao),
    
    # Conversão de variáveis binárias (Sim/Não)
    across(c(leite_materno, agua, suco, fruta, comida_sal, 
             arroz, feijao, carne, salgadinho, refrigerante, bala),
           ~case_when(
             . == "Sim" ~ TRUE,
             . == "Não" ~ FALSE,
             TRUE ~ NA
           ))
  )
```

#### Verificação da Extração de Idade

```{r verificacao_idade}
# Exemplos de valores extraídos
dados_limpo %>% 
  select(id_anon, idade_meses) %>% 
  head(10) %>%
  kable(caption = "Exemplos de Idade em Meses Extraída") %>%
  kable_styling(bootstrap_options = c("striped", "hover"), full_width = FALSE)
```

```{r resumo_idade}
# Estatísticas descritivas
tibble(
  estatistica = c("Mínimo", "1º Quartil", "Mediana", "Média", "3º Quartil", "Máximo", "NAs"),
  valor = c(
    min(dados_limpo$idade_meses, na.rm = TRUE),
    quantile(dados_limpo$idade_meses, 0.25, na.rm = TRUE),
    median(dados_limpo$idade_meses, na.rm = TRUE),
    round(mean(dados_limpo$idade_meses, na.rm = TRUE), 1),
    quantile(dados_limpo$idade_meses, 0.75, na.rm = TRUE),
    max(dados_limpo$idade_meses, na.rm = TRUE),
    sum(is.na(dados_limpo$idade_meses))
  )
) %>%
  kable(caption = "Estatísticas Descritivas de Idade em Meses") %>%
  kable_styling(bootstrap_options = c("striped", "hover"), full_width = FALSE)
```

#### Estatísticas de Valores Ausentes

```{r estatisticas_nas}
na_summary <- dados_limpo %>%
  summarise(across(everything(), ~sum(is.na(.)))) %>%
  pivot_longer(everything(), names_to = "variavel", values_to = "n_nas") %>%
  mutate(perc_nas = round(n_nas / nrow(dados_limpo) * 100, 1)) %>%
  arrange(desc(perc_nas)) %>%
  filter(perc_nas > 10)

na_summary %>%
  kable(caption = "Variáveis com Mais de 10% de Valores Ausentes") %>%
  kable_styling(bootstrap_options = c("striped", "hover"), full_width = FALSE)
```

**Decisões sobre NAs**: Manteremos os NAs por enquanto, pois muitas variáveis são contextuais (ex: perguntas sobre alimentação aplicadas apenas a certas idades). Análises específicas filtrarão conforme necessário.

### Etapa 4: Criação de Novas Variáveis

```{r novas_variaveis}
# Criação de variáveis derivadas e categóricas
dados_limpo <- dados_limpo %>%
  mutate(
    # Faixa etária
    faixa_etaria = case_when(
      idade_meses < 6 ~ "0-5 meses",
      idade_meses < 12 ~ "6-11 meses",
      idade_meses < 24 ~ "12-23 meses",
      idade_meses < 36 ~ "24-35 meses",
      idade_meses < 48 ~ "36-47 meses",
      TRUE ~ "48-59 meses"
    ) %>% factor(levels = c("0-5 meses", "6-11 meses", "12-23 meses", 
                             "24-35 meses", "36-47 meses", "48-59 meses")),
    
    # Classificação de peso ao nascer
    classificacao_peso_nascer = case_when(
      peso_nascer < 2500 ~ "Baixo peso",
      peso_nascer >= 2500 & peso_nascer < 4000 ~ "Adequado",
      peso_nascer >= 4000 ~ "Macrossomia",
      TRUE ~ "Não informado"
    ) %>% factor(levels = c("Baixo peso", "Adequado", "Macrossomia", "Não informado")),
    
    # Idade gestacional
    classificacao_gestacao = case_when(
      semanas_gestacao < 37 ~ "Prematuro",
      semanas_gestacao >= 37 & semanas_gestacao <= 42 ~ "A termo",
      semanas_gestacao > 42 ~ "Pós-termo",
      TRUE ~ "Não informado"
    ) %>% factor(levels = c("Prematuro", "A termo", "Pós-termo", "Não informado")),
    
    # Índice de alimentos saudáveis (soma de alimentos básicos)
    alimentos_saudaveis = rowSums(select(., arroz, feijao, carne, fruta), na.rm = TRUE),
    
    # Índice de alimentos ultraprocessados
    alimentos_ultraprocessados = rowSums(select(., salgadinho, refrigerante, bala), na.rm = TRUE),
    
    # Razão saudável/ultraprocessado
    razao_alimentar = ifelse(alimentos_ultraprocessados > 0,
                             alimentos_saudaveis / alimentos_ultraprocessados,
                             alimentos_saudaveis)
  )
```

#### Resumo das Variáveis Criadas

```{r resumo_novas_variaveis}
tibble(
  variavel = c("faixa_etaria", "classificacao_peso_nascer", "classificacao_gestacao",
               "alimentos_saudaveis", "alimentos_ultraprocessados", "razao_alimentar"),
  tipo = c("Categórica", "Categórica", "Categórica", "Numérica", "Numérica", "Numérica"),
  descricao = c(
    "6 faixas etárias (0-5, 6-11, 12-23, 24-35, 36-47, 48-59 meses)",
    "Baixo peso (<2500g), Adequado, Macrossomia (>4000g) [@oms2021]",
    "Prematuro (<37sem), A termo, Pós-termo (>42sem) [@oms2021]",
    "Soma de arroz + feijão + carne + fruta consumidos",
    "Soma de salgadinho + refrigerante + bala consumidos",
    "Razão entre alimentos saudáveis e ultraprocessados [@guia_alimentar2021]"
  )
) %>%
  kable(caption = "Variáveis Derivadas Criadas") %>%
  kable_styling(bootstrap_options = c("striped", "hover"), full_width = FALSE)
```

### Etapa 5: Filtros e Dataset Final

```{r dataset_final}
# Filtrar apenas crianças com dados mínimos essenciais
dados_final <- dados_limpo %>%
  filter(
    !is.na(idade_meses),
    !is.na(sexo),
    !is.na(regiao)
  )
```

#### Resumo do Dataset Final

```{r resumo_final}
tibble(
  metrica = c("Registros após filtros", "Variáveis finais", "Registros removidos"),
  valor = c(
    nrow(dados_final),
    ncol(dados_final),
    nrow(dados_limpo) - nrow(dados_final)
  )
) %>%
  kable(caption = "Resumo do Dataset Final") %>%
  kable_styling(bootstrap_options = c("striped", "hover"), full_width = FALSE)
```

## Visualização do Dataset Final

### Amostra dos Dados Limpos

```{r visualizacao_final}
# Amostra dos dados limpos
dados_final %>%
  select(id_anon, regiao, sexo, idade_meses, faixa_etaria,
         leite_materno, alimentos_saudaveis, alimentos_ultraprocessados) %>%
  head(20) %>%
  kable(caption = "Amostra do Dataset ENANI 2019 Limpo") %>%
  kable_styling(bootstrap_options = c("striped", "hover", "condensed"), full_width = FALSE)
```

### Resumo Estatístico Consolidado

#### Distribuições Categóricas

```{r resumo_categoricas}
# Distribuição por Região
regiao_dist <- dados_final %>%
  count(regiao, name = "frequencia") %>%
  mutate(percentual = round(frequencia / sum(frequencia) * 100, 1))

regiao_dist %>%
  kable(caption = "Distribuição por Região") %>%
  kable_styling(bootstrap_options = c("striped", "hover"), full_width = FALSE)
```

```{r resumo_sexo}
# Distribuição por Sexo
sexo_dist <- dados_final %>%
  count(sexo, name = "frequencia") %>%
  mutate(percentual = round(frequencia / sum(frequencia) * 100, 1))

sexo_dist %>%
  kable(caption = "Distribuição por Sexo") %>%
  kable_styling(bootstrap_options = c("striped", "hover"), full_width = FALSE)
```

```{r resumo_faixa_etaria}
# Distribuição por Faixa Etária
faixa_dist <- dados_final %>%
  count(faixa_etaria, name = "frequencia") %>%
  mutate(percentual = round(frequencia / sum(frequencia) * 100, 1))

faixa_dist %>%
  kable(caption = "Distribuição por Faixa Etária") %>%
  kable_styling(bootstrap_options = c("striped", "hover"), full_width = FALSE)
```

```{r resumo_situacao}
# Distribuição por Situação
situacao_dist <- dados_final %>%
  count(situacao, name = "frequencia") %>%
  mutate(percentual = round(frequencia / sum(frequencia) * 100, 1))

situacao_dist %>%
  kable(caption = "Distribuição Urbano vs Rural") %>%
  kable_styling(bootstrap_options = c("striped", "hover"), full_width = FALSE)
```

#### Estatísticas de Variáveis Numéricas

```{r resumo_numericas}
dados_final %>%
  select(idade_meses, peso_nascer, altura_nascer, semanas_gestacao,
         alimentos_saudaveis, alimentos_ultraprocessados) %>%
  summary() %>%
  kable(caption = "Resumo Estatístico de Variáveis Numéricas") %>%
  kable_styling(bootstrap_options = c("striped", "hover"), full_width = FALSE)
```

**Resumo consolidado**: O dataset final contém aproximadamente 14.500 crianças brasileiras com informações sobre alimentação, dados de nascimento e características demográficas. A maioria das variáveis alimentares apresenta NAs devido à aplicabilidade contextual por idade.

---

# Análise Exploratória dos Dados

## Distribuição Demográfica e Geográfica

### Distribuição por Região e Situação

```{r distribuicao_geografica}
# Gráfico de distribuição por região
p1 <- dados_final %>%
  count(regiao) %>%
  mutate(regiao = fct_reorder(regiao, n)) %>%
  ggplot(aes(x = regiao, y = n, fill = regiao)) +
  geom_col(show.legend = FALSE) +
  geom_text(aes(label = n), hjust = -0.2, size = 3.5) +
  coord_flip() +
  scale_fill_viridis_d(option = "D") +
  labs(
    title = "Distribuição de Crianças por Região do Brasil",
    subtitle = "ENANI 2019 - Amostra Nacional",
    x = NULL,
    y = "Número de Crianças"
  ) +
  theme_minimal() +
  theme(plot.title = element_text(face = "bold", size = 14))

# Gráfico de situação (Urbano/Rural)
p2 <- dados_final %>%
  count(situacao) %>%
  ggplot(aes(x = "", y = n, fill = situacao)) +
  geom_col(width = 1) +
  coord_polar(theta = "y") +
  geom_text(aes(label = paste0(round(n/sum(n)*100, 1), "%")), 
            position = position_stack(vjust = 0.5), size = 4) +
  scale_fill_manual(values = c("#2E7D32", "#FFB300")) +
  labs(
    title = "Distribuição Urbano vs Rural",
    fill = "Situação"
  ) +
  theme_void() +
  theme(plot.title = element_text(face = "bold", size = 14, hjust = 0.5))

# Combinar gráficos
p1 + p2 + plot_layout(widths = c(2, 1))
```

**Insight**: A distribuição geográfica mostra a representatividade da amostra em todas as regiões brasileiras, com predominância urbana refletindo a realidade demográfica do país. Os dados são provenientes do ENANI 2019 [@enani2019], um estudo de base populacional representativo do Brasil.

**Contexto**: Este é nosso **ponto de partida** — uma amostra robusta e representativa que permite generalizações para todo o país. A predominância urbana (>90%) reflete a realidade brasileira, mas também alerta para a necessidade de atenção especial às populações rurais (sub-representadas na amostra). Há também uma sub-representação nos dados de crianças das regiões Sul, Norte e Nordeste se comparado com o Centro-Oeste e Sudeste.

### Distribuição por Sexo e Faixa Etária

```{r distribuicao_idade_sexo}
# Pirâmide etária por sexo
dados_final %>%
  filter(!is.na(sexo), !is.na(faixa_etaria)) %>%
  count(sexo, faixa_etaria) %>%
  mutate(
    n = ifelse(sexo == "Masculino", -n, n),
    faixa_etaria = fct_rev(faixa_etaria)
  ) %>%
  ggplot(aes(x = faixa_etaria, y = n, fill = sexo)) +
  geom_col() +
  coord_flip() +
  scale_y_continuous(
    labels = function(x) abs(x),
    breaks = seq(-3000, 3000, 1000)
  ) +
  scale_fill_manual(values = c("Feminino" = "#E91E63", "Masculino" = "#2196F3")) +
  labs(
    title = "Pirâmide Etária das Crianças por Sexo",
    subtitle = "Distribuição equilibrada entre os gêneros",
    x = "Faixa Etária",
    y = "Número de Crianças",
    fill = "Sexo"
  ) +
  theme_minimal() +
  theme(
    plot.title = element_text(face = "bold", size = 14),
    legend.position = "bottom"
  )
```

**Insight**: A distribuição por sexo é praticamente equilibrada em todas as faixas etárias, indicando boa representatividade da amostra.

## Análise de Nascimento e Saúde Perinatal

### Peso ao Nascer

```{r analise_peso_nascer}
# Distribuição de peso ao nascer
p1 <- dados_final %>%
  filter(!is.na(peso_nascer), peso_nascer > 500, peso_nascer < 6000) %>%
  ggplot(aes(x = peso_nascer)) +
  geom_histogram(aes(y = after_stat(density)), bins = 50, fill = "#4CAF50", alpha = 0.7) +
  geom_density(color = "#1B5E20", linewidth = 1) +
  geom_vline(xintercept = 2500, linetype = "dashed", color = "red", linewidth = 1) +
  geom_vline(xintercept = 4000, linetype = "dashed", color = "orange", linewidth = 1) +
  annotate("text", x = 2500, y = 0.0012, label = "Baixo peso\n(<2500g)", 
           vjust = -0.5, color = "red", size = 3) +
  annotate("text", x = 4000, y = 0.0012, label = "Macrossomia\n(>4000g)", 
           vjust = -0.5, color = "orange", size = 3) +
  labs(
    title = "Distribuição de Peso ao Nascer",
    x = "Peso ao Nascer (gramas)",
    y = "Densidade"
  ) +
  theme_minimal()

# Classificação de peso
p2 <- dados_final %>%
  filter(classificacao_peso_nascer != "Não informado") %>%
  count(classificacao_peso_nascer) %>%
  mutate(perc = n/sum(n)*100) %>%
  ggplot(aes(x = "", y = perc, fill = classificacao_peso_nascer)) +
  geom_col(width = 1) +
  coord_polar(theta = "y") +
  geom_text(aes(label = paste0(round(perc, 1), "%")), 
            position = position_stack(vjust = 0.5), size = 4) +
  scale_fill_manual(
    values = c("Baixo peso" = "#F44336", "Adequado" = "#4CAF50", "Macrossomia" = "#FF9800")
  ) +
  labs(
    title = "Classificação de Peso",
    fill = "Categoria"
  ) +
  theme_void() +
  theme(plot.title = element_text(face = "bold", hjust = 0.5))

p1 + p2
```

**Insight**: Aproximadamente **85% das crianças nascem saudáveis**, demonstrando que o acompanhamento pré-natal brasileiro tem alcançado resultados positivos. No entanto, os **10% com baixo peso** representam um grupo vulnerável que demanda atenção especial desde o nascimento. Esta é a nossa **linha de base** — um bom ponto de partida que será gradualmente comprometido pelos hábitos alimentares inadequados. As classificações seguem os critérios estabelecidos pela OMS [@oms2021], onde peso inferior a 2500g é considerado baixo peso e superior a 4000g caracteriza macrossomia.

### Idade Gestacional e Tipo de Parto

```{r analise_gestacao}
# Idade gestacional
p1 <- dados_final %>%
  filter(!is.na(semanas_gestacao), semanas_gestacao >= 20, semanas_gestacao <= 45) %>%
  ggplot(aes(x = semanas_gestacao)) +
  geom_histogram(bins = 30, fill = "#3F51B5", alpha = 0.7, color = "white") +
  geom_vline(xintercept = 37, linetype = "dashed", color = "red", linewidth = 1) +
  geom_vline(xintercept = 42, linetype = "dashed", color = "orange", linewidth = 1) +
  annotate("text", x = 34, y = 800, label = "Prematuro", color = "red", size = 3.5) +
  annotate("text", x = 39.5, y = 800, label = "A termo", color = "darkgreen", size = 3.5) +
  labs(
    title = "Distribuição de Idade Gestacional",
    x = "Semanas de Gestação",
    y = "Frequência"
  ) +
  theme_minimal()

# Tipo de parto por região
p2 <- dados_final %>%
  filter(!is.na(tipo_parto), !is.na(regiao)) %>%
  count(regiao, tipo_parto) %>%
  group_by(regiao) %>%
  mutate(perc = n/sum(n)*100) %>%
  ggplot(aes(x = regiao, y = perc, fill = tipo_parto)) +
  geom_col(position = "dodge") +
  geom_text(aes(label = paste0(round(perc, 0), "%")), 
            position = position_dodge(width = 0.9), vjust = -0.5, size = 3) +
  scale_fill_brewer(palette = "Set2") +
  labs(
    title = "Tipo de Parto por Região",
    x = "Região",
    y = "Percentual (%)",
    fill = "Tipo de Parto"
  ) +
  theme_minimal() +
  theme(
    axis.text.x = element_text(angle = 45, hjust = 1),
    legend.position = "bottom"
  )

p1 / p2
```

**Insight**: A prevalência de cesarianas é notável em todas as regiões, reflexo da alta taxa brasileira de partos cirúrgicos. A classificação da idade gestacional segue os parâmetros da OMS [@oms2021], com gestações inferiores a 37 semanas consideradas prematuras e superiores a 42 semanas classificadas como pós-termo.

## Análise de Padrões Alimentares

### Aleitamento Materno

```{r analise_aleitamento}
# Aleitamento materno por faixa etária
dados_final %>%
  filter(!is.na(leite_materno), !is.na(faixa_etaria)) %>%
  count(faixa_etaria, leite_materno) %>%
  group_by(faixa_etaria) %>%
  mutate(perc = n/sum(n)*100) %>%
  filter(leite_materno == TRUE) %>%
  ggplot(aes(x = faixa_etaria, y = perc, group = 1)) +
  geom_line(color = "#E91E63", linewidth = 1.5) +
  geom_point(color = "#E91E63", size = 4) +
  geom_text(aes(label = paste0(round(perc, 1), "%")), vjust = -1, size = 3.5) +
  scale_y_continuous(limits = c(0, 100), breaks = seq(0, 100, 20)) +
  labs(
    title = "Prevalência de Aleitamento Materno por Faixa Etária",
    subtitle = "Redução esperada com o aumento da idade",
    x = "Faixa Etária",
    y = "Percentual com Aleitamento Materno (%)"
  ) +
  theme_minimal() +
  theme(
    plot.title = element_text(face = "bold", size = 14),
    axis.text.x = element_text(angle = 45, hjust = 1)
  )
```

**Insight**: Este é o **primeiro sinal de alerta**. A queda acentuada do aleitamento materno após os 12 meses (de ~60% para ~20%) **abre as portas para alimentos inadequados**. Quanto mais cedo a criança abandona o leite materno, mais vulnerável ela fica à introdução de ultraprocessados. Esta é a **primeira ruptura** na trajetória nutricional saudável [@oms2021]. A OMS recomenda aleitamento materno exclusivo até os 6 meses e continuado até os 2 anos ou mais [@oms2021].

**Análise Crítica**: 

### Consumo de Alimentos Saudáveis vs Ultraprocessados

```{r analise_alimentos}
# Comparação de consumo por faixa etária
dados_final %>%
  filter(!is.na(faixa_etaria)) %>%
  group_by(faixa_etaria) %>%
  summarise(
    saudaveis = mean(alimentos_saudaveis, na.rm = TRUE),
    ultraprocessados = mean(alimentos_ultraprocessados, na.rm = TRUE)
  ) %>%
  pivot_longer(cols = c(saudaveis, ultraprocessados), 
               names_to = "tipo", values_to = "media") %>%
  ggplot(aes(x = faixa_etaria, y = media, fill = tipo)) +
  geom_col(position = "dodge") +
  scale_fill_manual(
    values = c("saudaveis" = "#4CAF50", "ultraprocessados" = "#F44336"),
    labels = c("Alimentos Saudáveis", "Ultraprocessados")
  ) +
  labs(
    title = "Média de Consumo: Alimentos Saudáveis vs Ultraprocessados",
    subtitle = "Por faixa etária",
    x = "Faixa Etária",
    y = "Média de Alimentos Consumidos",
    fill = "Tipo"
  ) +
  theme_minimal() +
  theme(
    plot.title = element_text(face = "bold", size = 14),
    axis.text.x = element_text(angle = 45, hjust = 1),
    legend.position = "bottom"
  )
```

**Insight**: Este é o **achado mais preocupante** da análise. Estamos testemunhando uma **transição nutricional negativa**: crianças que começam com aleitamento materno e alimentação complementar adequada **gradualmente substituem alimentos saudáveis por ultraprocessados**. Esta é uma **trajetória insustentável** que está formando hábitos alimentares prejudiciais nos primeiros anos de vida — exatamente quando o paladar e as preferências se consolidam. **A janela crítica está entre 12-36 meses**, período em que a deterioração alimentar é mais acentuada. O consumo de ultraprocessados aumenta com a idade, indicando necessidade de intervenções educativas para famílias com crianças maiores. O Guia Alimentar para Crianças Brasileiras [@guia_alimentar2021] recomenda evitar alimentos ultraprocessados e priorizar alimentos in natura ou minimamente processados na alimentação infantil.

### Padrões Regionais de Alimentação

```{r analise_regional_alimentacao}
# Criar dataset para análise regional
dados_regional <- dados_final %>%
  filter(!is.na(regiao)) %>%
  group_by(regiao) %>%
  summarise(
    n_total = n(),
    leite_materno_perc = mean(leite_materno, na.rm = TRUE) * 100,
    fruta_perc = mean(fruta, na.rm = TRUE) * 100,
    feijao_perc = mean(feijao, na.rm = TRUE) * 100,
    refrigerante_perc = mean(refrigerante, na.rm = TRUE) * 100,
    salgadinho_perc = mean(salgadinho, na.rm = TRUE) * 100
  )

# Heatmap de consumo por região
dados_regional %>%
  select(-n_total) %>%
  pivot_longer(-regiao, names_to = "alimento", values_to = "percentual") %>%
  mutate(
    alimento = case_when(
      alimento == "leite_materno_perc" ~ "Leite Materno",
      alimento == "fruta_perc" ~ "Frutas",
      alimento == "feijao_perc" ~ "Feijão",
      alimento == "refrigerante_perc" ~ "Refrigerante",
      alimento == "salgadinho_perc" ~ "Salgadinho"
    )
  ) %>%
  ggplot(aes(x = alimento, y = regiao, fill = percentual)) +
  geom_tile(color = "white", linewidth = 1) +
  geom_text(aes(label = paste0(round(percentual, 0), "%")), 
            color = "white", fontface = "bold", size = 4) +
  scale_fill_viridis_c(option = "plasma") +
  labs(
    title = "Padrões Alimentares por Região",
    subtitle = "Percentual de consumo de diferentes alimentos",
    x = NULL,
    y = NULL,
    fill = "Percentual (%)"
  ) +
  theme_minimal() +
  theme(
    plot.title = element_text(face = "bold", size = 14),
    axis.text.x = element_text(angle = 45, hjust = 1),
    legend.position = "right"
  )
```
**Insight**: As **disparidades regionais** não são apenas geográficas — são reflexos de **desigualdades socioeconômicas e culturais**. Algumas regiões apresentam consumo de ultraprocessados até 30% maior que outras, indicando que políticas públicas precisam ser **customizadas e contextualizadas**. Uma abordagem única para todo o Brasil não será efetiva. É necessário entender as realidades locais, os hábitos culturais e as condições socioeconômicas de cada região.

## Análise de Correlações

```{r analise_correlacoes}
# Matriz de correlação
dados_corr <- dados_final %>%
  select(
    idade_meses, peso_nascer, altura_nascer, semanas_gestacao,
    alimentos_saudaveis, alimentos_ultraprocessados, razao_alimentar
  ) %>%
  na.omit() %>%
  cor()

# Visualização da matriz de correlação
corrplot(dados_corr, 
         method = "color",
         type = "upper",
         addCoef.col = "black",
         tl.col = "black",
         tl.srt = 45,
         number.cex = 0.8,
         col = colorRampPalette(c("#F44336", "white", "#4CAF50"))(200),
         title = "Matriz de Correlação entre Variáveis",
         mar = c(0,0,2,0))
```

**Insight**: As correlações revelam relações esperadas (peso e altura ao nascer) e insights sobre a relação entre idade e padrões alimentares.

---

# Conclusões e Considerações Finais

## Síntese dos Achados

Esta análise do ENANI 2019 revela uma **narrativa preocupante sobre a transição nutricional infantil no Brasil**: crianças que nascem em condições adequadas, mas que progressivamente abandonam práticas alimentares saudáveis em favor de alimentos ultraprocessados.

A maioria das crianças brasileiras (aproximadamente 85%) nasce com peso adequado, demonstrando que o acompanhamento pré-natal tem alcançado bons resultados. No entanto:

- **10% nascem com baixo peso** (<2500g), indicando vulnerabilidade nutricional desde o nascimento [@oms2021]
- Existe forte prevalência de **cesarianas em todas as regiões**, um indicador de medicalização excessiva do parto
- As disparidades regionais são evidentes desde o nascimento

A análise também demonstra uma **queda acentuada e preocupante** do aleitamento materno:

- **Alta adesão nos primeiros meses** (0-5 meses): ~80% das crianças recebem leite materno
- **Declínio progressivo**: Já aos 12-23 meses, apenas ~40% mantêm o aleitamento
- **Abandono prematuro**: Aos 24-35 meses, menos de 20% continuam sendo amamentadas

Esta trajetória contraria as recomendações da OMS [@oms2021], que preconiza aleitamento materno até os 2 anos ou mais. O abandono precoce do aleitamento abre espaço para a entrada de alimentos inadequados.

O achado mais alarmante desta análise é a **relação inversamente proporcional entre idade e qualidade alimentar**:

Os dados mostram que:

- **Consumo de ultraprocessados aumenta progressivamente** com a idade
- **Alimentos saudáveis são gradualmente substituídos** por refrigerantes, salgadinhos e balas
- Existem **diferenças regionais significativas**, com algumas regiões apresentando consumo ainda maior de ultraprocessados

Esta transição contraria todas as recomendações do Guia Alimentar para Crianças Brasileiras [@guia_alimentar2021], que enfatiza alimentos in natura e minimamente processados.

## Recomendações

Com base nos achados, recomenda-se:

1. **Programas de incentivo ao aleitamento prolongado**
   - Licença-maternidade estendida
   - Apoio em creches e locais de trabalho
   - Campanhas educativas direcionadas a famílias com crianças de 12-24 meses

2. **Regulação de marketing de ultraprocessados**
   - Proibição de publicidade infantil de alimentos não saudáveis
   - Rotulagem frontal clara e compreensível
   - Restrições em ambientes escolares

3. **Educação nutricional integrada**
   - Capacitação de profissionais de saúde da atenção primária
   - Programas educativos para famílias sobre alimentação complementar
   - Integração com programas como Bolsa Família

4. **Monitoramento contínuo e regionalizado**
   - Acompanhamento dos padrões alimentares por região
   - Intervenções customizadas para realidades locais
   - Avaliação periódica do impacto das políticas

## Reflexão Final

Os dados do ENANI 2019 [@enani2019] pintam um retrato do Brasil que equilibra esperança e preocupação:

A janela de oportunidade está nos primeiros 1000 dias de vida (0-3 anos). É neste período que os hábitos alimentares se formam e que as intervenções têm maior impacto.

A mensagem final é clara: Sem ações efetivas e coordenadas, estamos formando uma geração de crianças com hábitos alimentares inadequados, com consequências para a saúde pública nas próximas décadas (obesidade, diabetes, doenças cardiovasculares).

---

# Referências

<div id="refs"></div>

---

<div style="text-align: center; padding: 20px; background-color: #f5f5f5; border-radius: 10px; margin-top: 30px;">
  <h3>📊 Projeto desenvolvido para a disciplina de Computação para Análise de Dados</h3>
  <p><strong>Steffano Pereira</strong> | Novembro 2025</p>
  <p style="color: #666;">Análise realizada com R, tidyverse e ggplot2</p>
</div>
